臺北高等行政法院判決
　　　　　　　　　　　　　　　　　　 96年度訴字第00253號
　　　　　　　　　　　　　　　.
原　　　告　甲○○
被　　　告　經濟部智慧財產局
代　表　人　蔡練生（局長）
訴訟代理人　丙○○
　　　　　　丁○○
　　　　　　戊○○
參　加　人　乙○
上列當事人間因新型專利舉發事件，原告不服經濟部中華民國95
年11月27日經訴字第09506183840號訴願決定，提起行政訴訟，
並經本院裁定命參加人獨立參加本件被告之訴訟。本院判決如下
：
　　主  文
原告之訴駁回。
訴訟費用由原告負擔。
　　事  實
一、事實概要：參加人於民國（以下同）89年04月15日以「套筒
    結構改良」向被告申請新型專利，經被告編為第00000000號
    審查，准予專利，並於公告期滿後，發給新型第219807號專
    利證書。嗣原告以該專利有違核准時專利法第97條及第98條
    第2項之規定，對之提起舉發。案經被告審查，於95年06月2
    7日（95）智專三(三)05056字第09520497680號專利舉發審定
    書為「舉發不成立」之處分。原告不服，提起訴願，經訴願
    決定駁回，原告猶未甘服，遂向本院提起行政訴訟。本院因
    認本件訴訟之結果，參加人之權利或法律上利益將受損害，
    乃依行政訴訟法第42條第1、3項規定，依職權裁定命參加人
    獨立參加本件被告之訴訟。
二、兩造聲明：
　(一)原告未於言詞辯論期日到場，依其起訴狀所載聲明如下：
  1.原處分及訴願決定均撤銷，並為舉發成立之審定。
  2.訴訟費用由被告負擔。
　(二)被告聲明：
  1.駁回原告之訴。
  2.訴訟費用由原告負擔。
三、兩造之主張：
甲、原告主張：
  (一)就被告駁回原告舉發據引專利法第97條，原告並無異議。原
    告主要係引專利法第98條第2項對系爭專利提起舉發，惟由
    訴願決定可知：「被告主要係以證據一採6個平面、6對平面
    、6個弧面之方式，結構較系爭專利複雜；證據二未具有順
    、逆齒之設計，且咬合於螺合件之角隅處，與系爭專利功效
    不同；證據三是以斜鋸齒來咬合近圓形之螺帽，與系爭專利
    設以大凸弧面上設順、逆斜齒咬合螺合件之技術手段不同。
    」是以，被告與訴願機關認「證據一合併證據二」或「證據
    一合併證據三」皆難以揭示系爭專利有違專利法第98條第2
    項之情事。
  (二)被告及訴願機關之審定方式顯然與進步性得以合併證據提出
    舉發之方式不符：
  1.本案係以證據一合併證據二舉發系爭專利不具進步性，以及
    證據一合併證據三揭示系爭專利不具進步性，但原處分及訴
    願決定皆係將證據一、二及三「單獨」與系爭專利做比對，
    最後再冠以「證據一結合證據二難以證明系爭專利不具進步
    性、證據一結合證據三難以證明系爭專利不具進步性」等詞
    ，惟被告及訴願機關明知原告於舉發階段係以「證據一合併
    證據二」、「證據一合併證據三」提出舉發理由，但各項證
    據卻皆被「拆開」單獨與系爭專利做比對，最後再含糊其詞
    的以「證據一合併證據二、證據一合併證據三」無法揭示系
    爭專利不具進步性做結語，如此之審定方式實際上並未對「
    證據一合併證據二、證據一合併證據三」與系爭專利做出比
    對，僅是形式上將各項證據分開列出，再隨意冠上一結語而
    已，如此之審定方式顯然與進步性得以合併證據提出舉發之
    方式不符。
  2.被告若認「證據一合併證據二」或「證據一合併證據三」難
    以揭示系爭專利不具進步性，理應直接做出證據一合併證據
    二或證據一合併證據三與系爭專利之比對，而不應將各項證
    據拆開與系爭專利做比對，足證其有失公平。
  (三)系爭專利不具進步性：
  1.訴願決定駁回原告所提之第98條第2項，卻僅以復抄原處分
    之內容含糊帶過，被告認為「證據一所揭之平面、曲面設計
    ，實較系爭專利之大凸弧面更複雜」，惟證據一僅是在元件
    名稱上定義較為詳細，於實際成品之實施上，並未有較系爭
    專利複雜之虞；且訴願決定顯然亦間接承認證據一揭示有系
    爭專利之大凸弧面。
  2.證據一既揭示有大凸弧面，位於平面34相連接處之連接面42
    自然構成系爭專利所謂之小凹弧面；既已承認「證據一圖式
    揭示有大弧凸面及小弧凹面特徵」，且證據一圖所揭示夾持
    螺合件時，螺合件之周面恰與大弧凸面夾持，周面與周面間
    之角邊則落在小弧凹面內，故熟習該項技藝者只要將曲面36
    平面32、34構成之大弧凸面予以外觀線條略微修飾為「圓弧
    曲線」形狀，再結合利用「順斜齒36-39」及相鄰邊「逆斜
    齒41-45」夾持螺合件之證據二（第3圖所揭），即能組合出
    系爭專利申請專利範圍所揭之專利特徵，且將曲面36與兩側
    平面32、34修飾成更滑順之「圓弧曲面」更屬熟習該項技藝
    者得以輕易完成。
  3.至於證據二第3圖所揭封閉式扳手開口內之「順、逆斜齒」
    轉用至證據一之大弧凸面亦無任何結構困難度。系爭專利申
    請專利範圍明顯僅是證據一曲面與平面構成之大弧凸面略微
    修飾，再結合證據二第3圖所揭之「順、逆斜齒」之組合新
    型，該屬組合新型之系爭專利既僅是單純轉用證據二之「順
    、逆斜齒」，所獲得者更僅是證據二所揭「順、斜齒」轉用
    下之「預期功效」，並未見之突出性之「相乘」效用產生，
    自然有違專利法第98條第2項進步性規定。
  (四)被告卻未能深入探究證據一所揭曲面、平面之大弧凸面與系
    爭專利單一圓弧曲線之大弧凸面線條修飾上之困難度，僅以
    「系爭專利之大弧凸面結構較證據一簡單」為由核駁，甚至
    證據二圖式（參照上表圖示所揭）明顯揭示有「順斜齒」及
    「逆斜齒」（原告於舉發理由中亦已陳明），被告卻刻意忽
    略證據二具順斜齒，而系爭專利為「順、逆斜齒」，而認為
    「證據一結合證據二無法揭示系爭專利申請專利範圍專利特
    徵」，實有悖證據二圖式所揭事實。被告顯然未能依原告於
    舉發階段所提之理由詳加審酌，進而認為證據二僅揭示順斜
    齒而不足以證明系爭專利不具進步性，實已用法違當。
  (五)有關於證據一結合證據三之舉發理由部份，誠如上述，系爭
    專利之大弧凸面實可由證據一之曲面及平面略微修飾推導，
    加上證據三雖僅揭示單向齒形，但證據三既已揭示出利用單
    向齒形咬合螺合件，以防止螺合件角邊受損，同時可藉由齒
    形增加咬合性，熟習該項技藝者將單向齒形推導出順、逆雙
    向齒形屬輕易完成。被告完全漠視證據一、三揭示之客觀事
    實，實已損及原告權益，亦證被告用法之違當。
  (六)揆諸上述，被告及訴願機關有違進步性審查之規定，原處分
    、訴願決定用法確有不當、違法之處，狀祈 鈞院鑒核，賜准
    判決如聲明以維權益，毌任感禱。
乙、被告主張：
  (一)證據一、二組合尚難證明系爭專利不具進步性：
  1.原告訴稱「被告及訴願機關有違進步性之審查，並認證據一
    、二之組合相同，可輕易推出系爭專利之結構」，惟原處分
    (六)已明白指出，證據一與螺合件之接觸面有平面34、曲面36
    、平面32、曲面36和平面34，而系爭專利係單純一圓弧之大
    凸弧面22，系爭專利相較構造簡單易於製造，且顯現咬合佳
    之功效；現即使再觀證據二接觸面呈12個內凹部，內凹部呈
    現型態證據一不同；換言之，就置換可能性和置換容易性而
    言，尚難以證據一之6個內凹部42和證據二之12個內凹部，
    進而去組合成如系爭專利具6個內凹部之扳手，加上證據一
    、二之接觸面完全不同，而直接截取證據一部分結構置換於
    證據二之12個內凹部上實非屬置換之容易性者。
  2.況證據二螺接件51與扳手50接觸位置均為同向齒，詳見證據
    二圖5，與系爭專利第6、7圖所示之使用狀態，接觸位置同
    時順斜齒23和逆斜齒24併用，可達到正逆咬合之功效，足以
    證明系爭專利技術內容亦非為證據一、二所完全揭露，且非
    為熟習該項技術者所能輕易完成，證據一、二組合尚難證明
    系爭專利不具進步性，原處分並無違誤。
  (二)證據一、三組合尚難證明系爭專利不具進步性：
  1.原告訴稱：「系爭專利之大弧凸面實可由證據一之曲面及平
    面略微修飾推導，加上證據三雖揭示單向齒形，但證據三既
    已揭示出利用單向齒形咬合螺合件，以防止螺合件角邊受損
    ，同時可藉由齒形增加咬合性，熟習該項技藝者將單向齒形
    出順、逆雙向齒形屬輕易完成。」
  2.然扳手內孔造形攸關螺合件之咬合效果。易言之，證據一所
    揭示係為一種接觸面包含平面34、曲面36、平面32、曲面36
    和平面34與系爭專利完全不同；且證據一該等有稜有角之特
    定造形無法直接而無歧異輕易推導為大凸弧面之內孔型式，
    故系爭專利內孔造形對螺合件咬合效果優於證據一，又系爭
    專利大凸弧亦未揭露於證據三；且系爭專利之順、逆斜齒23
    、24搭配之齒形均未見於證據一、三內；又如前所述，順、
    逆斜齒可同時咬合螺合件，以增進咬合效果，亦有功效之增
    進。是以，證據一、三組合尚難證明系爭專利不具進步性。
  (三)綜上所述，被告原處分並無違法，敬請駁回原告之訴。
丙、參加人經合法通知未於言詞辯論期日到場，亦未提出任何書
    狀主張。
　　理  由
一、本件原告經合法通知，未於言詞辯論期日到場，核無行政訴
    訟法第218 條準用民事訴訟法第386 條所列各款情形，爰依
    被告之聲請，由其一造辯論而為判決。
二、按「稱新型者，謂對物品之形狀、構造或裝置之創作或改良
    。」「新型係運用申請前既有之技術或知識，而為熟習該項
    技術者所能輕易完成且未能增進功效時，雖無前項所列情事
    ，仍不得依本法申請取得新型專利。」為系爭專利核准時專
    利法第97條及第98條第2 項所明定。而對於獲准專利權之新
    型，任何人認有違反前揭專利法第97條至第99條規定之情事
    ，依法得附具證據，向專利專責機關提出舉發。從而，系爭
    專利有無違反前揭專利法之情事而應撤銷其新型專利權，依
    法應由舉發人附具證據證明之，倘其證據不足以證明系爭專
    利有違前揭專利法之規定，自應為舉發不成立之處分。
三、本件係參加人前於89年04月15日以「套筒結構改良」向被告
    申請新型專利，經被告編為第00000000號審查，准予專利，
    並於公告期滿後，發給新型第219807號專利證書。嗣原告以
    該專利有違核准時專利法第97條及第98條第2 項之規定，對
    之提起舉發。案經被告審定為「舉發不成立」之處分。原告
    不服，提起訴願，經訴願決定駁回，原告猶未甘服，向本院
    提起行政訴訟，並為如事實欄所載之主張。是本件應審究者
    厥為系爭案有無違反核准時專利法第97條及第98條第2 項之
    規定。
四、本院判斷如下：
  (一)本件系爭第00000000號「套筒結構改良」新型專利案，依其
    專利說明書所載，其申請專利範圍僅有1 項，係「一種套筒
    結構改良，其主要特徵在於：該套筒於套設各螺合件之六角
    槽由大凸弧面與小凹弧面相互構成，於大凸弧面上設有順斜
    齒及逆斜齒，順、逆斜齒交錯，大凸弧面並形成倒角斜面者
    。」等語；是以系爭專利係由大凸弧面、小凹弧面、順斜齒
    、逆斜齒及倒角斜面所組合而成之套筒，為一物品 之形狀
    、構造或裝置之創作或改良，自符合核准時專利法第97條新
    型專利之規定。而原告所提舉發證據一為西元1990年6 月5
    日公告之美國第4, 930,378號「WRENCHOPENING ENGAGEMENT
    SUR FACE CONFIGUR ATION 」專利案（以下簡稱引證一）、
    證據二為西元1975年09月09日公告之美國第3,903,764 號「
    MINI MUM STRESSED WRENCH」專利案（以下簡稱引證二）、
    證據三為83年06月01日公告之第00000000號「螺帽拔除輔助
    器」新型專利案（以下簡稱引證三）。
  (二)系爭案依上開申請專利範圍所載及圖式，主要技術特徵係由
    大凸弧面、小凹弧面、大凸弧面上設有交錯之順斜齒及逆斜
    齒相互連接所構成之套筒結構。查引證一由其圖式2 所示，
    其係於扳手開口上設具6 個平面、6 對平面及6 對曲面，且
    上述各平、曲面間彼此為相切連接者；是以引證一並未揭示
    系爭專利案大凸弧面交錯排列之順斜齒與逆斜齒。而引證二
    由其圖式5 所示，係揭露一種具有弧面設計之扳手開口，當
    扳手開口順時針方向轉動時，以特定一面弧面提供六角螺合
    件之摩擦，惟當逆時針方向轉動時，則以相反之另一弧面提
    供該六角螺合件之摩擦；且由其圖式3a所顯示，當扳手開口
    進行逆時針方向之轉動時，尚有5 個尖端可提供六角螺合件
    作為咬合之力量；足認引證二之扳手開口內有24個邊和系爭
    專利之構造不同，又其螺合件僅受6 個順齒咬合之構造亦與
    系爭專利圖式6 之技術手段不同，且其順齒咬合於螺合件周
    面角隅處者與系爭專利之順斜齒以中央部位和螺合件之周面
    接觸不同。另引證三依其圖式4 所揭露之螺帽拔除輔助器，
    固於其六角形內緣各面設有斜鋸齒，可將一外周已變得圓滑
    之螺帽外緣的六角各面加以緊密嵌合，且於該六角開口端緣
    設有倒角等結構和系爭專利圖式6 相較，兩者技術手段不同
    。再者，系爭專利申請專利範圍之整體構造並無法由引證一
    上述相續由平面、曲面、平面、曲面、平面與連接面等組合
    之扳手開口，以及由引證二圖式5 所示以不同方向之順、逆
    齒狀尖端咬合螺合件角隅處之技術手段等輕易相加而得。系
    爭專利具有大凸弧面構造簡單，螺合件角隅不易磨損等功效
    上之增進，引證一結合引證二尚難證明系爭專利不具進步性
    。且系爭專利申請專利範圍之整體構造特徵亦無法由引證一
    上述相續界面之結構，組合引證三斜鋸齒之技術手段等輕易
    相加而得，系爭專利大凸弧面構造簡單，且當套筒旋動方向
    不同時，順斜齒與逆斜齒係具有不同之功效者；從而引證一
    結合引證三亦難證明系爭專利不具進步性。
五、綜上所述，引證案均不足以證明系爭案有違反上開核准時專
    利法第97條及第98條第2 項之規定。從而，被告所為本件舉
    發不成立之處分，認事用法並無不合，訴願決定予以維持，
    亦無違誤，原告訴請撤銷訴願決定及原處分，並命被告應為
    舉發成立之處分，為無理由，應予駁回。
據上論結，原告之訴為無理由，依行政訴訟法第218 條、民事訴
訟法第385 條第1 項前段、行政訴訟法第98條第1 項前段，判決
如主文。
中　　華　　民　　國　　96　　年　　11　　月　　15　　日
                       第七庭審判長法  官　李得灶
                                   法  官  林育如
                                   法  官  黃秋鴻
上為正本係照原本作成。
如不服本判決，應於送達後20日內，向本院提出上訴狀並表明上
訴理由，如於本判決宣示後送達前提起上訴者，應於判決送達後
20日內補提上訴理由書（須按他造人數附繕本）。
中　　華　　民　　國　　96　　年　　11　　月　　15　　日
 　　  　　　　　　　 　　  　     書記官  林苑珍
